臺灣桃園地方法院刑事判決　　　　　　　93年度易字第1186號
　　公　訴　人　台灣桃園地方法院檢察署檢察官
　　被　　　告　乙○○　男　4.
上列被告因竊盜案件，經檢察官聲請簡易判決處刑（93年度偵字
第6203號），本院認不宜以簡易判決處刑，改依通常程序審理，
判決如下：
    主  文
乙○○無罪。
    理  由
一、公訴要旨：
  (一)公訴事實：乙○○明知其母丙○○○所有之桃園縣觀音鄉○○村○鄰○○路○ 段56號及58號建物，業經本院依法執行查
    封、拍賣，並由丁○○、甲○○買受，經本院於民國92年6
    月29日核發不動產權利移轉證書，而附於前開建物騎樓之鐵
    門及屋頂上不鏽鋼水塔1 個分屬該建物之重要成分及從物，
    已由丁○○及甲○○取得所有權，詎乙○○竟意圖為自己不
    法之所有，於93年2 月2 日10時許，竊取前該騎樓之鐵門4
    片及不鏽鋼水塔1 個，將之載回同縣鄉武威村2 鄰7 號供己
    使用，嗣於93年2 月6 日，丁○○會同本院執行處執行點交
    時發現上情報警處理而查獲。
  (二)起訴法條：原起訴刑法第320 條第1 項竊盜罪嫌。嗣公訴檢
    察官變更為刑法第335 條第1 項侵占及刑法第354 條毀損罪
    嫌。
  (三)起訴證據：
    １告訴人丁○○之指訴。
    ２證人即前開建物之鑑定人徐正吉於偵查中所為鑑價時將水
      塔、鐵門算入不動產價值，及水塔、鐵門有無拆除對該不
      動產價值影響微乎其微，按照折舊率計算可能只有幾千元
      等證言。
    ３本院92年12月23日桃院祺執91執地字第23321 號執行通知
      、不動產權利移轉證書、土地暨建物所有權狀等影本及照
      片4 張。
二、訊據被告乙○○固坦承有於上揭時、地拆除鐵門4 片及水塔
    1 個，惟矢口否認有何犯行，辯稱：該鐵捲門及水塔為其所
    有，鐵捲門係其另出資加裝於桃園縣觀音鄉○○村○○路○
    段56號及58號房屋之騎樓，水塔置於屋頂上，均非原建物之
    一部分，且於執行點交時，曾詢問執行人員，稱只要係其出
    資之物均可拿走，因其老家無鐵門及水塔，故將該鐵捲門及
    水塔拆卸，裝於其老家使用云云。
三、本院判斷：
  (一)按犯罪事實應依證據認定之，無證據不得推定其犯罪事實；
    不能證明被告犯罪者，應諭知無罪之判決，刑事訴訟法第15
    4 條、第301 條第1 項分別定有明文。又按告訴人之指訴是
    以使被告受刑事不利之訴追為目的，故不得僅憑告訴人之指
    訴遽令被告入罪，最高法院30年上字第816 號判例及52年臺
    上字第1300號判例意旨參照。再按事實之認定，應憑證據，
    如不能發現相當證據，或證據不足以證明，自不能以推測或
    擬制之方法，以為裁判基礎；認定不利於被告之事實，該依
    積極證據，苟積極證據不足為不利於被告事實之認定時，即
    應為有利於被告之認定，更不必有何有利之證據，最高法院
    40年台上字第86號、30年上字第816 號判例足資參照。
  (二)經查：
  １桃園縣觀音鄉○○村○ 鄰○○路○ 段56號及58號建物，原為
    被告乙○○之母丙○○○所有，因清償債務事件經本院依法
    執行查封、拍賣，由告訴人丁○○、甲○○拍定買受，經本
    院於92年6 月29日核發不動產權利移轉證書，再於93年2 月
    6 日執行點交與告訴人占有等節，有本院92年12月23日桃院
    祺執91執地字第23321 號執行通知、不動產權利移轉證書及
    土地暨建物所有權狀等影本在卷可稽，並經本院調閱本院91
    年度執字第23321 號案卷屬實。
  ２上開建物係由被告夫妻、子女及其母丙○○○共同居住，被
    告夫妻、子女全家住56號房屋，丙○○○住58號，兩戶各有
    獨立門戶，但內部有一門相通等情，已經被告陳明在卷，核
    與本院91年度執字第23321 號民事執行事件拍賣公告記載「
    本件標的建物84、85號與隔壁建物後面廚房有門互通，但各
    有獨立進出之大門」相符（本院91年度執字第23311 號卷第
    54 頁）， 並有丙○○○戶籍謄本影本1 紙附卷可參。被告
    雖係丙○○○之子，然其於48年11月22日生，已娶妻生子，
    且與丙○○○分別設籍，有上開戶籍謄本可稽，堪認被告已
    自立門戶獨立生活，被告使用上開建物應係基於獨立占有人
    之占有使用，而非以丙○○○之家屬身分，依附於家長生活
    之占有輔助人。又丙○○○於94年1 月21日到本院開庭時，
    其行動不便，須人攙扶始能勉予移步行走，可見其身體衰弱
    ，無工作能力，在生活上尚須被告照顧；再參丙○○○所有
    上開房屋經執行拍賣，亦可見並無資力。由上開房屋為被告
    一家與其母丙○○○居住使用，則被告出資在其居住之房屋
    加裝鐵門及水塔供己生活之用，乃屬常情，而丙○○○無資
    力，生活上又賴被告照顧等各情判斷，被告辯稱鐵捲門及水
    塔係其出資加裝使用堪予採信。
  ３按物之成分可分為重要成分及非重要成分：1.重要成分謂各
    部分相互結合，非經毀損或變更其性質，不能分離時，則各
    該部分均屬重要成分，民法第811 條所稱動產因附合而為不
    動產之『重要成分』，即指此而言，房屋之棟樑、土地之石
    牆均屬之。2.非重要成分，凡不屬於重要成分者均是，就不
    動產言，如房屋之門窗，就動產言，如汽車之輪胎或馬達，
    皆其適例。區別物之重要成分與非重要成分之主要實益，在
    於重要成分不得獨立為物權客體，至於非重要成分，則得單
    獨為物權客體，不必與合成物同一法律上之命運（參王澤鑑
    著，民法物權第一冊第47頁）。又依「民法第811 條規定，
    動產因附合而為不動產之重要成分者，不動產所有人取得動
    產所有權。準此，動產附合於不動產後，須已成為不動產之
    重要成分，始有附合之問題。所謂重要成分，係指兩物結合
    後，非經毀損或變更其物之性質，不能分離者而言」（最高
    法院87年度台上字第722 號判決參照）。查本件丙○○○所
    有建物之騎樓鐵門雖施作加裝於上開建物，惟不須毀損或變
    更其性質即可拆卸分離，又不失其獨立性，顯非為不動產之
    重要成分，自無依民法第811 條規定因附合而由不動產所有
    人取得該鐵捲門之所有權可言。又「非主物之成分，常助主
    物之效用，而同屬於一人所有者，為從物」，民法第68條第
    1 項定有明文。本件上開建物騎樓之鐵捲門及水塔為被告出
    資加裝於其居住之房屋，且被告認係其所有之物，可見被告
    並無贈與丙○○○之意，難認係屬丙○○○所有，而與上開
    建物非屬於同一人所有，即難認係屬從物，公訴意旨認騎樓
    鐵捲門係為構成上開建物之重要成分及水塔為建物之從物，
    為查封效力所及，均已隨建物移轉由告訴人取得所有權，應
    有誤認。
  (三)按竊盜罪須意圖為自己或第三人不法之所有，而取他人所有
    物，為其成立要件，若行為人因誤信該物為自己所有，而取
    得之，即欠缺意思要件，縱其結果不免有民事上之侵權責任
    ，要難認為構成刑法上之竊盜罪（最高法院23年上字第1892
    號判例參照）。又侵占罪亦以行為人有不法所有之意圖為構
    成要件。查被告裝設於建物騎樓之鐵倦門非屬建物之重要成
    分，不動產所有人不得因附合而取得該鐵門所有權，及水塔
    非該建物之從物，非查封效力所及等情，均已如前述。而被
    告得其母丙○○○之同意占有使用上開建物，與丙○○○間
    應屬使用借貸之法律關係，依民法第469 條第3 項規定，借
    用人就借用物所增加之工作物，得取回之，但應回復借用物
    之原狀，是被告以鐵門及水塔為其出資裝設，非屬原建物之
    設備，係屬其所有而取回之，並無何不法所有之意圖，即無
    竊盜、侵占罪之成立可言。又縱認鐵捲門及水塔係屬上開建
    物之成分及從物而為查封、拍賣效力所及，惟被告認係其出
    資裝設，乃屬其所有物而予拆卸，主觀上亦欠缺不法所有之
    意圖，仍與竊盜、侵占罪之構成要件不合，均不得以各該罪
    責相繩。
  (四)再竊盜罪乃為侵害財產監督權之罪，本件丙○○○所有之上
    開建物雖經本院查封拍賣，於92年6 月29日核發權利移轉證
    書由告訴人取得所有權，惟於93年2 月6 日點交買受人即告
    訴人占有之前，均由被告占有使用，即均在被告持有監督中
    ，被告將其裝設之騎樓鐵門及屋頂上水塔拆卸取走，並無侵
    害該物之監督權，自無竊盜罪之成立。
  (五)又刑法上所謂侵占罪，以被侵占之物先有法律或契約上之原
    因在其持有中者為限，否則不能成立侵占罪（最高法院52年
    台上字第1418號判例參照）。又侵占罪之主觀要件，須持有
    人變易其原來之持有意思而為不法所有之意思，如僅將持有
    物延不交還，不能遽論以該罪（最高法院23年上字第1915號
    判例參照）。本件被告與告訴人間原無任何委任或契約之法
    律關係，該鐵捲門及水塔更非因告訴人之委任而交付被告持
    有，被告居住於上開建物已十幾年，於其居住之建物騎樓加
    裝鐵捲門及水塔使用，乃自始以所有之意思而占有使用，從
    無變易持有為所有之意思，且無不法所有意圖之主觀犯意，
    與前述侵占罪以被侵占之物先有法律或契約之原因在其持有
    中之法規範意旨及構成要件不合，即不能以侵占罪相繩。
  (六)本院92年12月23日桃院祺執91執地字第23321 號執行通知雖
    載「拍定之不動產已屬買受人所有，凡附著於建物之全部設
    備，均為拍賣效力所及，債務人或使用人不得拆卸或毀壞，
    如有上開行為，將構成刑法之毀損罪責。」，惟該通知函係
    送達債務人即被告之母丙○○○，被告否認知悉該通知函說
    明欄所載前開內容，而於強制執行拍賣之不動產附表中亦未
    詳列不動產之設備或從物範圍，有強制執行之公告在卷可稽
    ，本件鐵門、水塔既係被告出資裝設，被告主觀上認非屬原
    建物之設備，依被告之智識、經驗認屬其所有，乃屬常情，
    自不得僅以被告知悉建物已由告訴人拍賣取得，或有前開通
    知債務人丙○○○點交之通知函，遽予推認被告對其裝設之
    鐵門、水塔有不法所有之意圖。另證人徐正吉於偵查中雖證
    稱鑑價時將鐵門及水塔算入不動產價值，惟鑑定人鑑價情況
    非被告所得知悉，況鑑定人亦證稱水塔、鐵門有無拆除對該
    不動產價值影響微乎其微，此亦不能證明被告有不法所有意
    圖。
  (七)綜上述，被告固有將上開建物裝設之鐵捲門及水塔拆卸取走
    之行為，惟主觀上並無不法所有之意圖，與竊盜、侵占之構
    成要件均有不符，自不得遽以各該罪責相繩。此外，復無其
    他積極證據足可證明被告具有不法所有意圖之主觀犯罪構成
    要件，即不能概對被告繩以刑事責任，自應為被告無罪之判
    決。
四、按刑法上竊盜、侵占兩罪之侵害財產法益並無差異，且均具
    有「意圖為自己不法之所有」之主觀犯意及侵害「他人之物
    」為犯罪客體之構成要件，並有罪質上之共通性，本院自得
    就未逾越檢察官請求具有侵害性之同一基本社會事實予以審
    認。惟刑法第354 條毀損罪之主觀犯意及客觀行為均與本案
    起訴之基本事實不同，且本案既經為無罪判決，自無變更法
    條之適用。公訴檢察官於本院審理中以被告拆卸鐵捲門，認
    被告涉有毀損罪嫌，而變更起訴法條為刑法第354 條之毀損
    罪，則非本院所得審究，併予敘明。
本案經檢察官張尹敏到庭執行職務
中    華    民    國    94    年    7     月    7     日
                        臺灣桃園地方法院刑事第六庭
                                審判長法  官  林孟宜
                                      法  官  錢建榮
                                      法  官  蔡寶樺
以上正本證明與原本無異。
如不服本判決，應於判決送達後10日內向本院提出上訴狀（應附
繕本），上訴於臺灣高等法院。
                                      書記官  王泰元
中    華    民    國    94    年    7     月    7     日
